ACORDAO-COMPLETO-2325373

ACÓRDÃO 1703/2019 ATA 27/2019 - PLENÁRIO

VISTOS, relatados e discutidos estes autos que tratam de acompanhamento autuado com base no disposto no § 2º do art. 1º da IN/TCU 74/2015, com a finalidade de analisar a legitimidade, legalidade e a economicidade de acordo de leniência a ser celebrado no âmbito do Ministério da Transparência e Controladoria-Geral da União (CGU) , nos termos da Lei 12.846/2013 (Lei Anticorrupção - LAC) ; 
ACORDAM os Ministros do Tribunal de Contas da União, reunidos em Sessão Plenária, ante as razões expostas pelo Relator, em arquivar o presente processo.

Acompanhamento de acordo de leniência, nos termos da IN/TCU 74/2015.

Controladoria-Geral da União (CGU).

3. Interessado: Tribunal de Contas da União.

13.1. Ministros presentes: José Mucio Monteiro (Presidente), Benjamin Zymler, Augusto Nardes, Raimundo Carreiro, Ana Arraes, Bruno Dantas e Vital do Rêgo (Relator).
13.2. Ministro-Substituto convocado: Augusto Sherman Cavalcanti.
13.3. Ministros-Substitutos presentes: Marcos Bemquerer Costa e André Luís de Carvalho.

VITAL DO RÊGO

Cuida-se de acompanhamento, autuado com base no disposto no § 1º do art. 1º da IN/TCU 74/2015, com a finalidade de analisar acordo de leniência celebrado pelo então Ministério da Transparência, Fiscalização e Controladoria-Geral da União (CGU) , em conjunto com a Advocacia-geral da União (AGU) , nos termos da Lei 12.846/2013 (Lei Anticorrupção - LAC) .
A Secretaria de Controle Externo de Aquisições Logísticas (Selog) elaborou a instrução constante à peça 213, a seguir transcrita, cujo desfecho proposto foi ratificado pelos titulares da unidade (peças 214/215) :
	A. Identificação do Processo

	Processo 026.440/2015-6
	Reiterar as determinações contidas nos subitens 9.2, 9.2.1, 9.2.2, 9.2.3 e 9.2.4 do Acórdão 545/2018-TCU-Plenário

	Unidade Jurisdicionada
	Uasg

	Ministério da Transparência e Controladoria-Geral da União (CGU) 
	370001

	Objeto

	Acompanhamento de acordo de leniência no âmbito do Ministério da Transparência e Controladoria-Geral da União (CGU) 

	Histórico
Realizadas as etapas I e II de acompanhamento definidas pela Instrução Normativa (IN) 74/2015-TCU, o Acórdão 545/2018-TCU-Plenário, Relator Ministro Vital do Rêgo, trouxe uma série de determinações à CGU. 
Esta, por sua vez, apresentou Pedido de Reexame (peça 174) , conhecido pelo Relator sorteado, Ministro Walton Alencar Rodrigues, com efeito suspensivo dos itens 9.2, 9.2.1, 9.2.2, 9.2.3 e 9.2.4 (peça 193) . A decisão foi levada ao conhecimento dos interessados (ofícios às peças 194-201) .
Os autos foram encaminhados à Secretaria de Operações Especiais em Infraestrutura (SeinfraOperações) para instrução de mérito.
Considerando, no entanto, nova manifestação da CGU (peça 186) em que requer o reconhecimento da perda de objeto do pedido de reexame, a SeinfraOperações (peça 210) se manifestou pelo reconhecimento da perda de interesse em recorrer e pela remessa dos autos à Selog para dar continuidade à 3ª etapa do acompanhamento previsto na IN 74/2015-TCU, em que se avaliará o adequado cumprimento das determinações emanadas pelo TCU.
O despacho de admissibilidade preliminar do recurso foi revogado (peça 212) e os autos restituídos ao relator a quo em razão da manifesta desistência do pleito recursal. Este, por sua vez, encaminhou os autos à Selog na forma proposta pela SeinfraOperações.

	B. Etapa III - Acompanhamento do Acordo Celebrado

	Trata-se da 3ª etapa de acompanhamento definida na IN 74/2015-TCU, em que se avaliará o adequado cumprimento das determinações exaradas pelo TCU no Acórdão 545/2018-TCU-Plenário, Relator Ministro Vital do Rêgo.
Nos termos do art. 1º, § 1º, da IN, em cada uma das etapas, o Tribunal irá emitir pronunciamento conclusivo quanto à legalidade, legitimidade e economicidade dos atos praticados, respeitando a salvaguarda do sigilo documental originalmente atribuído pelo órgão ou entidade da administração pública federal.

	Análise Etapas I e II
	Acórdão 545/2018-TCU-Plenário, de 14/3/2018 (peça 158) 

	Documentos apresentados pela Unidade Jurisdicionada:

	Ofício sem numeração encaminhado pela CGU (peça 186) 

	Item do Acórdão:
	9.2.1
	Tipo:
	Determinação 
	Análise:
	Não atendido 

	Transcrição: 9.2.1. inclua, na minuta do acordo de leniência, dispositivo que estabeleça o comprometimento das proponentes em identificar os benefícios auferidos indevidamente, como contrapartida dos ilícitos constantes no "histórico dos atos lesivos", bem como a correspondente conduta irregular praticada por outros agentes públicos, cujos atos também se afiguram como ilícitos, consoante o disposto no art. 16, caput, e § 1º, inciso III, da Lei 12.846/2013, bem como na alínea "a" do subitem 9.4.1 do Acórdão 824/2015, com a redação dada pelo Acórdão 1207/2015-TCU-Plenário do TCU; 

	Resposta da Unidade Jurisdicionada:

	a) a CGU afirma que a exigência não passou despercebida pela Comissão de Negociação, que inseriu, em diversas cláusulas da minuta de acordo, a necessidade de efetiva cooperação das empresas colaboradoras quanto à identificação de todos os elementos de que tinham conhecimento ou que viessem a ter, a respeito das infrações confessadas (peça 186, p. 3-4) ; e
b) alega que a determinação constante do Acórdão 545/2018-TCU-Plenário tem a mesma função das cláusulas existentes na minuta, razão pela qual considera cumprida a determinação (peça 186, p. 4) ;

	Análise:

	8.	No documento intitulado "pedido de reexame" (peça 174, p. 5-7) , a CGU afirmou que a previsão de cooperação integral da empresa consta de diversas cláusulas da minuta, a seguir transcritas:
	 "7.2. As RESPONSÁVEIS COLABORADORAS se comprometem a:
7.2.1. Continuar colaborando de forma plena e permanente para o esclarecimento de fatos relacionados ao HISTÓRICO DOS ATOS LESIVOS'' (ANEXO III) , visando à instrução de eventuais Processos Administrativos de Responsabilização, bem como outros procedimentos ou processos, administrativos ou judiciais, cíveis ou criminais, relacionados a tais fatos. 
7.2.2. Comparecer, às suas expensas, perante às INSTITUIÇÕES CELEBRANTES ou órgãos do Sistema Judicial e de Controle, sempre que solicitado pelas autoridades competentes. 
3.3. De um lado, as RESPONSÁVEIS COLABORADORAS declaram que realizaram uma ampla investigação, contando com apoio de empresa independente especializada de renome internacional, e forneceram todas as informações coletadas dentro do seu âmbito corporativo, e; de outro, as INSTITUIÇÕES CELEBRANTES reconhecem os esforços, a boa-fé, bem como a prestação adequada de informações por parte das RESPONSÁVEIS COLABORADORAS no curso do processo de negociação, até a celebração do presente ACORDO. 
4.1. Com a celebração deste Acordo de Leniência, as INSTITUIÇÕES CELEBRANTES concordam que se encontram cumpridos os requisitos dos artigos 16 e 17 da Lei 12.846/2013, ou seja, que as REPONSÁVEIS COLABORADORAS:
4.1.4. Reconheceram, como reconhecem neste ato, o dever de cooperação plena e permanente com as investigações dos fatos ilícitos, até sua integral apuração. 
5.6. As RESPONSÁVEIS COLABORADORAS admitem que, de toda apuração interna que puderam conduzir até a presente data, as condutas praticadas por seu ex-agente sugerem a ocorrência de interferências indevidas no processo de contratação e de gestão contratual dos contratos elencados no ANEXO VIII deste ACORDO, intitulado RELAÇÃO DOS CONTRATOS OBJETO DO ACORDO, conforme quadro a seguir:
 (...) 
7.4. O presente ACORDO poderá, mediante prévia notificação escrita, e atendidos os preceitos do devido processo legal e do contraditório, ser declarado resilido pelas INSTITUIÇÕES CELEBRANTES, com aplicação dos efeitos previstos na CLÁUSULA DÉCIMA TERCEIRA deste ACORDO, caso se verifique que as RESPONSÁVEIS COLABORADORAS sonegaram, comprovada e dolosamente, informações ou documentos relativos à prática de condutas irregulares (a) elencados na subcláusula 5.6 deste ACORDO; ou (b) praticados em outros contratos com a administração pública. 
 (...) 
14.7. Além das hipóteses já previstas neste Acordo, a prestação dolosa, pelas RESPONSÁVEIS COLABORADORAS, de quaisquer declarações ou informações falsas ou intencionalmente incompletas caracterizará o descumprimento e reconhecimento da inexecução do presente acordo de leniência, cujos termos e condições as partes declaram haver negociado e pactuado sob a égide integral do princípio da boa-fé.
9.	Em que pese a afirmação da CGU de que a determinação foi cumprida, o que se verifica é que o órgão se absteve de incluir a cláusula determinada pelo TCU, optando pela manutenção ipsis litteris das cláusulas anteriormente previstas na minuta. 
10.	Apesar de as mencionadas cláusulas estabelecerem regras para a colaboração integral da empresa, o TCU considerou necessária a inclusão de dispositivo que estabelecesse o comprometimento das proponentes em identificar os benefícios auferidos indevidamente, como contrapartida dos ilícitos constantes no histórico dos atos lesivos, bem como a correspondente conduta irregular praticada por outros agentes públicos, cujos atos também se afiguram como ilícitos, sem prejuízo de que as disposições existentes fossem mantidas.  
11.	Vê-se, pois, que a decisão do órgão de não inserir o dispositivo, nos exatos termos determinados pelo TCU, caracteriza descumprimento da determinação contida no subitem 9.2.1 do Acórdão 545/2018-TCU-Plenário.

	Item do Acórdão:
	9.2.2
	Tipo:
	Determinação
	Análise:
	Não atendido

	Transcrição:
9.2.2. altere os subitens 1.4 e 1.4.1 da minuta do acordo, de forma que passe a constar que a responsabilidade solidária do grupo controlador se restringe à obrigação de pagamento de multa e reparação integral do dano causado, com fundamento no art. 4º, § 2º, da Lei 12.846/2013, desde que não venha a ser comprovado que praticou, nem se beneficiou, diretamente dos ilícitos; 

	Resposta do Órgão/Entidade:

	a) a CGU afirma que, nos exatos termos consignados em recurso de revisão interposto, a própria qualidade de responsável solidário determina a restrição de suas obrigações, consubstanciadas em mero garantidor dos ilícitos praticados pela empresa contratada (peça 186, p. 4) ;
b) explica que os ilícitos confessados e constantes do "Histórico de Atos Lesivos" foram praticados pela empresa controlada, apresentando-se, a empresa controladora, como mera garantidora dos valores ilícitos a serem devolvidos (peça 186, p. 4) ; e
c) garante (peça 186, p. 5) que, caso seja descoberto novo ilícito, não confessado pela empresa controladora e que possua pertinência com o acordo de leniência negociado, sua não comunicação acarretará eventual resilição do acordo com a aplicação das penas previstas no item 16 do ajuste, acrescentando que os termos do acordo determinam adequadamente a extensão da responsabilidade da empresa controladora.

	Análise:
12.	Em instrução prévia (peça 149, p. 14) , esta unidade técnica consignou que os itens 14 e 14.1 da minuta estabeleceram que a responsabilidade solidária do grupo controlador se restringe à obrigação de pagamento de multa e reparação integral do dano causado, sendo que tal restrição, quanto à sua responsabilidade, deveria prevalecer desde que não viesse a ser comprovado que a controladora praticou, ou se beneficiou diretamente, dos ilícitos praticados. 
13.	Essa constatação motivou a Selog a propor que fosse determinado à CGU que promovesse a alteração nos mencionados subitens da minuta do acordo. A proposta foi integralmente acolhida pelo relator, consignada nos itens 63 e 64 do voto que conduziu o Acórdão 545/2018-TCU-Plenário, e resultou na determinação contida no subitem 9.2.2 da mesma decisão. 
14.	Considerando que a CGU não promoveu qualquer alteração no texto dos subitens 14 e 14.1 da minuta do acordo, por entender que as cláusulas existentes no instrumento determinam adequadamente a extensão da empresa controladora, constata-se que a determinação constante do subitem 9.2.2 do Acórdão 545/2018-TCU-Plenário não foi atendida.
15.	Considerando a decisão do órgão de não alterar o dispositivo, nos exatos termos determinados pelo TCU, fica caracterizado o descumprimento da determinação contida no subitem 9.2.2 do Acórdão 545/2018-TCU-Plenário.

		Item do Acórdão:
	9.2.3
	Tipo:
	Determinação
	Análise:
	Não atendido

	Transcrição: requeira ao Conselho Federal de Engenharia e Agronomia (Confea) e à Agência Brasileira de Promoção de Exportações e Investimentos (ApexBrasil) autorização expressa para a CGU e a AGU firmarem acordo de leniência como suas legítimas representantes, uma vez que não se encontram sob a sua jurisdição, conforme definido no art. 16, § 10, da Lei 12.846/2013 c/c o art. 1º da Lei 9.469/1997; 

	Resposta do Órgão/Entidade:
a) a CGU alega (peça 186, p. 5) que todas as entidades lesadas foram oficiadas e concordaram com o recebimento dos valores provenientes do acordo de leniência a título de ressarcimento pelos danos causados pela empresa colaboradora;
b) afirma (peça 186, p. 5) que não há previsão legal para a representação destas entidades no procedimento destinado à assinatura do acordo, haja vista que elas não compõem a estrutura da Administração Pública, bem como não podem assumir outras obrigações decorrentes da assinatura do acordo, apenas figuram na qualidade de entidades lesadas e beneficiárias dos valores devolvidos pelas empresas colaboradoras; e
c) finalmente, sustenta (peça 186, p. 6) que a falta de amparo legal que autorize a CGU e a AGU a cumprir a determinação aliada à impossibilidade de as referidas entidades lesadas se comprometerem com o acordo de leniência, implicam a desnecessidade de medida adicionais quanto a esse ponto. 

	Análise:

	16.	Mais uma vez, recorre-se à instrução prévia realizada pela Selog (peça 149) , com vistas a demonstrar que a questão relativa à necessidade de expressa autorização, da ApexBrasil e do Confea, para que a AGU e a CGU celebrem acordo de leniência como suas legítimas representantes foi examinada no âmbito desta unidade técnica. 
17.	Naquela oportunidade, a Selog registrou que, apesar da ausência de legislação que legitime a CGU e a AGU a representarem a ApexBrasil e o Confea, por não integrarem o Poder Executivo Federal, a autorização tácita, concedida pelos entes quanto ao aceite do valor proposto a título de ressarcimento pelos prejuízos sofridos, permitiria que as autorizações expressas fossem obtidas. 
18.	A necessidade de autorização expressa das duas entidades (entidades paraestatais e que não se inserem na esfera do Poder Executivo Federal) , no sentido de legitimar a AGU e a CGU para a celebração de acordo de leniência, tem o intuito de evitar eventual risco de questionamento quanto à segurança jurídica do ajuste, conforme consignado no voto que conduziu o Acórdão 545/2018-TCU-Plenário (peça 159, p. 3) e resultou na determinação contida no subitem 9.2.3 do mencionado decisum. 
19.	Em que pese a determinação expedida pelo TCU, a CGU considerou que não haveria amparo legal para que tal autorização fosse concedida pelas paraestatais, optando por não as solicitar, o que evidencia a irresignação quanto à determinação.
20.	A decisão do órgão de não requerer autorização expressa que legitime a CGU e a AGU a representarem a ApexBrasil e o Confea no âmbito do acordo, nos exatos termos determinados pelo TCU, caracteriza descumprimento da determinação contida no subitem 9.2.3 do Acórdão 545/2018-TCU-Plenário.

		Item do Acórdão:
	9.2.4
	Tipo:
	Determinação
	Análise:
	Não atendido

	Transcrição: instaure, se ainda não o fez, processos administrativos visando à apuração dos ilícitos que integram o seu objeto, após a celebração do acordo de leniência, nos termos do art. 8º, § 2º, da Lei 12.846/2013, de forma a possivelmente identificar outros danos materiais e o envolvimento de demais agentes públicos;

	Resposta do Órgão/Entidade:

	a) a CGU alega (peça 186, p. 6) que a determinação do TCU foi endereçada para entidade pública que não é competente para instaurar processo de tomada de contas especial, uma vez que tal medida caberia à entidade lesada e não ao Ministério da Transparência, razão pela qual seria desnecessário o reexame da matéria, pelo TCU, ante a ausência de competência da CGU quanto a este ponto. 

	Análise:

	21.	A determinação contida no subitem 9.2.4 do Acórdão 545/2018-TCU-Plenário decorre das regras relativas ao Processo Administrativo de Responsabilização, contidas no art. 8º, caput e §2º, da Lei 12.846/2013, que assim dispõem: 
Art.8o. A instauração e o julgamento de processo administrativo para apuração da responsabilidade de pessoa jurídica cabem à autoridade máxima de cada órgão ou entidade dos Poderes Executivo, Legislativo e Judiciário, que agirá de ofício ou mediante provocação, observados o contraditório e a ampla defesa.
 (...) 
§2o. No âmbito do Poder Executivo federal, a Controladoria-Geral da União - CGU terá competência concorrente para instaurar processos administrativos de responsabilização de pessoas jurídicas ou para avocar os processos instaurados com fundamento nesta Lei, para exame de sua regularidade ou para corrigir-lhes o andamento. 
22.	O poder-dever da CGU de instaurar os respectivos processos (de responsabilização e de reparação integral do dano) , além de previsto na chamada Lei Anticorrupção, foi também expressamente consignado no Acórdão 2925/2017-TCU-Plenário, da relatoria do Ministro Vital do Rêgo, nos seguintes termos: 
9.2. determinar ao Ministério da Transparência e Controladoria-Geral da União (CGU) que:
9.2.1. instaure, no prazo de 30 (trinta) dias, os processos administrativos específicos de reparação integral do dano (PAERID) para cada processo administrativo de responsabilização (PAR) instaurado, nos termos do art. 13 da Lei 12.846/2013; 
23.	A necessidade de apuração dos ilícitos, após a assinatura do acordo de leniência, por meio da instauração de processos administrativos (PAR) está disposta, inequivocamente, no voto que conduziu o Acórdão 545/2018-TCU-Plenário, nos seguintes termos: 
67. Propuseram, ainda, que a CGU e as entidades contratantes (Confea, ApexBrasil e TSE) instaurassem ou dessem seguimento a processos administrativos visando à apuração dos ilícitos, após a assinatura do acordo de leniência, "de forma a possivelmente identificar outros danos materiais e o envolvimento de demais agentes públicos", mencionando nesse sentido o Acórdão 2925/2017-TCU-Plenário (subitens 9.2.1, 9.2.2, 9.4.2, 9.4.3, 9.4.6 e 9.4.7) . 
68. Acolho o entendimento dos órgãos técnicos, corroborado pelo MPTCU, e as determinações formuladas, exceto quanto aquela a ser dirigida à CGU, para que averigue a veracidade das informações, e à ApexBrasil, para instaurar processo administrativo visando à apuração dos ilícitos. (grifos nossos) 
24.	Em sua resposta, a CGU, equivocadamente, deduziu que o TCU teria determinado a instauração de processo de tomada de contas especial (TCE) , sendo que, em nenhuma das manifestações precedentes da Selog e tampouco no relatório e voto que conduziram ao Acórdão 545/2018-TCU-Plenário, foi mencionada a TCE, mas, sim, processo administrativo (PAR) , uma vez que se realiza, nestes autos, o exame de acordo de leniência, cujas regras são estabelecidas na Lei 12.846/2013.  
25.	A partir dessa premissa equivocada, a CGU concluiu que não teria competência para a instauração do processo administrativo e que tal medida deveria ser adotada pela entidade lesada, quando, na realidade, a determinação expedida pelo TCU foi a de instauração de PAR, procedimento para o qual o órgão tem competência concorrente. 
26.	Como consequência, apesar da previsão expressa contida no art. 8º da Lei 12.846/2013 e da jurisprudência do TCU, o órgão considerou desnecessária qualquer medida acerca deste ponto, o que configura descumprimento da determinação expedida. 
27.	Por oportuno, vale salientar que o próprio acordo de leniência prevê essa possibilidade, como se verifica no subitem 12.2 da minuta (peça 189, p. 17) , segundo o qual a CGU pode instaurar ou dar seguimento a processos administrativos para investigar ou apurar a responsabilidade de outros envolvidos nos fatos elencados no "Histórico dos atos lesivos", nos termos da legislação brasileira.  
	C. Conclusão

28.	Finalmente, registra-se que as alegações contidas no expediente protocolado pela CGU (peça 186) apresentam o mesmo teor das argumentações do órgão em pedido de reexame (peça 174) . A diferença existente entre os dois documentos reside nos pedidos formulados pelo órgão em cada uma das peças. 
29.	Enquanto, no recurso, a CGU requer a revisão das determinações contidas no Acórdão 545/2018-TCU-Plenário, apresentando os argumentos para tal pedido, no documento posteriormente apresentado, a CGU requer a perda de objeto do recurso, alegando que teriam sido atendidas todas as determinações, sem, contudo, ter promovido qualquer alteração na minuta.
30.	Iniciou-se esta instrução com o intuito de verificar o cumprimento das determinações exaradas pelo TCU no Acórdão 545/2018-TCU-Plenário, Relator Ministro Vital do Rêgo, em atendimento à 3ª etapa de acompanhamento definida na IN 74/2015-TCU, tendo em vista a manifestação da CGU (peça 186) requerendo a perda de objeto do pedido de reexame, ante o cumprimento integral das determinações feitas pelo TCU. 
31.	Todavia, a partir da constatação de que foram mantidos os mesmos argumentos apresentados na peça recursal, objeto de desistência por parte da CGU, o que, em tese, caracteriza que não há o elemento subjetivo do ânimo de recorrer, e diante da manutenção do acordo de leniência nos exatos termos que se encontrava anteriormente às determinações de ajustes por parte do TCU e do entendimento de que não é de sua competência o cumprimento da determinação para instauração dos correspondentes PAR, constata-se que as determinações não foram cumpridas. 
32.	Na prática, o acolhimento dos argumentos apresentados pela CGU (peça 186) demandaria a alteração do julgado, cuja via adequada é a recursal. Todavia, considerando que a CGU solicitou a perda de objeto do recurso, propõe-se reiterar as determinações, uma vez que não houve o seu cumprimento.  
33.	Feitas essas considerações, encaminhem-se os autos à consideração do Ministro-relator a quo (Vital do Rego) , com proposta de reiteração das determinações contidas nos subitens 9.2, 9.2.1, 9.2.2, 9.2.3 e 9.2.4, uma vez que essas não foram cumpridas pela CGU.
34.	Saliente-se que os interessados no processo foram comunicados do efeito suspensivo dos itens 9.2, 9.2.1, 9.2.2, 9.2.3 e 9.2.4 do Acórdão 545/2018-TCU-Plenário (ofícios às peças 194-201) . Após a revogação dos efeitos, contudo, não houve as respectivas comunicações, o que, por racionalidade processual, poderá ser feito em conjunto com o ofício reiterando as determinações, caso acolhida a proposta desta Unidade Técnica.

	D. Proposta de Encaminhamento

	35.	Em virtude do exposto, propõe-se:
35.1.	encaminhar os presentes autos à consideração do Ministro-relator a quo (Vital do Rego) , com proposta de reiteração das determinações contidas nos subitens 9.2, 9.2.1, 9.2.2, 9.2.3 e 9.2.4 à Controladoria-Geral da União, tendo em vista que essas não foram cumpridas;
35.2.	alertar a CGU quanto à possibilidade, em caso de reiterado descumprimento das determinações constantes dos itens 9.2, 9.2.1, 9.2.2, 9.2.3 e 9.2.4 do Acórdão 545/2018-TCU-Plenário, de o Tribunal aplicar aos responsáveis a multa prevista no art. 58, VII, da Lei 8.443/1992;
35.3.	comunicar os interessados o que vier a ser decidido, inclusive quanto à restituição dos efeitos dos itens 9.2, 9.2.1, 9.2.2, 9.2.3 e 9.2.4 do Acórdão 545/2018-TCU-Plenário.

	É o relatório.

não há.

Não atou.

ACOMPANHAMENTO DE ACORDO DE LENIÊNCIA. NOVA SISTEMÁTICA DE FISCALIZAÇÃO INSTITUÍDA PELA IN/TCU 83/2018. ARQUIVAMENTO DOS AUTOS.

ACOMPANHAMENTO (ACOM)

Secretaria de Controle Externo de Aquisições Logísticas (Selog).

Em exame, acompanhamento que tratou de acordo de leniência celebrado pelo então Ministério da Transparência, Fiscalização e Controladoria-Geral da União (CGU) , em conjunto com a Advocacia-geral da União (AGU) , com duas pessoas jurídicas do ramo publicitário de mesmo grupo econômico, nos termos da Lei 12.846/2013 (Lei Anticorrupção - LAC) .
Por meio do Acórdão 545/2018-TCU-Plenário, foram examinadas as etapas previstas nos incisos I e II do art. 1º da IN/TCU 74/2015, relativas à manifestação de interesse da pessoa jurídica em cooperar e as condições e os termos negociados entre a administração pública e a pessoa jurídica envolvida, acompanhada por todos os documentos que subsidiaram a aquiescência pela administração pública. Naquela ocasião foram expedidas quatro determinações ao então ministério (subitens 9.2.1, 9.2.2, 9.2.3 e 9.2.4) . 
Nesta oportunidade, a Selog dá prosseguimento à avaliação da III etapa do acompanhamento prevista na IN 74/2015-TCU, com a verificação do adequado cumprimento das determinações expedidas pelo TCU.
A referida unidade técnica entendeu não terem sido cumpridas as determinações, motivo pelo qual propôs que sejam renovadas à CGU, alertando-a de que o reiterado descumprimento pode implicar na aplicação aos responsáveis da multa prevista no inciso VII do art. 58 da Lei 8.443/1992.
Em breve registro, o acordo de leniência ora analisado foi assinado entre as partes em 13/4/2018 (peça 189) , no valor de R$ 50 milhões, um mês após a prolação do acórdão monitorado. Anteriormente à assinatura do referido acordo, a AGU/CGU, em 2/4/2018, havia interposto pedido de reexame (peça 174) contra as determinações expedidas por este Tribunal. Todavia, em 16/4/2018, requereu o reconhecimento da perda de objeto de pedido de reexame interposto, ante o alegado cumprimento de todas as medidas expendidas pelo Tribunal (peça 186) , pedido acatado pelo então relator sorteado (peça 212) , que remeteu os autos à unidade técnica responsável pelo acompanhamento do processo.
Desta forma, as alegações da AGU/CGU dispostas em sua peça recursal foram tratadas pela Selog no âmbito do presente acompanhamento.
De modo geral, a CGU e a AGU entendem que as determinações constantes nos subitens 9.2.1 e 9.2.2 do referido acórdão já foram expressamente previstas no bojo da minuta de acordo submetida a este Tribunal. 
Para a unidade técnica, as cláusulas indicadas pela AGU/CGU, apesar de estabelecerem regras para a colaboração integral da empresa proponente, não atendem a determinação deste Tribunal (subitem 9.2.1) no sentido da inclusão de dispositivo que estabelecesse o comprometimento das proponentes em identificar os benefícios auferidos indevidamente, como contrapartida dos ilícitos constantes no histórico dos atos lesivos, bem como a correspondente conduta irregular praticada por outros agentes públicos, cujos atos também se afiguram como ilícitos. 
Como informado pelas proponentes, apuração interna por elas efetuada apontou que as condutas de seu ex-agente sugerem a ocorrência de interferências indevidas no processo de contratação e de gestão dos contratos elencados no acordo de leniência, mas que não identificou os benefícios auferidos indevidamente, como contrapartida dos ilícitos praticados, bem como a conduta irregular praticada por outros agentes públicos. Daí a origem da determinação feita. 
Todavia, considerando que as disposições do acordo são no sentido da continuidade da colaboração, de forma plena e permanente para o esclarecimento de fatos relacionados ao presente acordo e para a instrução de eventuais Processos Administrativos de Responsabilização, considero que as justificativas possam ser aceitas e a questão sanada. 
O subitem 9.2.2 do acórdão monitorado expediu determinação à CGU para que alterasse as cláusulas 1.4 e 1.4.1 do acordo para que passassem a prever que a responsabilidade solidária do grupo controlador seria restrita à obrigação de pagamento de multa e reparação integral do dano causado (como explicitado nas referidas cláusulas) tão somente se não viesse a ser comprovado que ele tenha praticado ou se beneficiado diretamente dos ilícitos.
A AGU/CGU aduzem que não seria necessária tal complementação uma vez que a própria condição de "responsável solidário" determina a restrição de suas obrigações, consubstanciadas em garantidor dos ilícitos praticados pela empresa controlada, bem assim dos valores ilícitos a serem devolvidos. Ressaltam que, caso seja descoberto novo ilícito, não confessado pela empresa controladora e que possua pertinência com o acordo de leniência negociado, sua não comunicação acarretará eventual resilição do acordo com a aplicação das penas previstas no ajuste.
Considero que possam ser aceitas as justificativas apresentadas pelos referidos órgãos. A inclusão do adendo determinado pode ser relevada, pois, na hipótese de, no decorrer da investigação que prosseguirá com o objetivo de desvendar outros agentes envolvidos, ser eventualmente comprovada a responsabilidade da controladora nos atos ilícitos, ela passará inevitavelmente a compor o polo passivo do processo e sofrerá todas as sanções legalmente previstas. 
Ademais, a forma como foi posta no acordo está em consonância com o § 2º do art. 4º da Lei 12.846/2013 que estabeleceu que "As sociedades controladoras, controladas, coligadas ou, no âmbito do respectivo contrato, as consorciadas serão solidariamente responsáveis pela prática dos atos previstos nesta Lei, restringindo-se tal responsabilidade à obrigação de pagamento de multa e reparação integral do dano causado".
Quanto ao subitem 9.2.3, que determinou a obtenção de autorização expressa pela CGU/AGU às ApexBrasil e Confea para firmarem acordo de leniência como suas legítimas representantes, os referidos órgãos asseveram que, durante os trabalhos da Comissão de Negociação, aquelas entidades foram oficiadas e concordaram com o recebimento dos valores a título de ressarcimento pelos danos causados pela empresa colaboradora, o que cumpriria com o comando deste Tribunal. 
O objetivo da mencionada determinação visava evitar eventual risco de questionamento futuro quanto à segurança jurídica do acordo em relação àquelas entidades, o que não pode ser atingido sem a expressa aceitação daquelas entidades.
E, por fim, no que tange ao subitem 9.2.4, que determinou  a instauração de processos administrativos visando à apuração dos ilícitos que integram o seu objeto, após a celebração do acordo de leniência, nos termos do art. 8º, § 2º, da Lei 12.846/2013, de forma a possivelmente identificar outros ilícitos e o envolvimento de demais agentes públicos, a CGU aduz que não lhe cabe instaurar processos de TCE "haja vista que o tomador de contas, no órgão ou entidade de origem, é quem deve iniciar a TCE, competindo ao Controle Interno a emissão do certificado de auditoria, do relatório e do parecer conclusivo de seu dirigente".
Ao contrário do alegam as CGU/AGU, a determinação em tela não se refere à instauração de tomada de contas especial (TCE) ou de processo administrativo específico de reparação integral do dano (PAERID) . Ao fazer menção ao § 2º do art. 8º da Lei 12.846/2013, referiu-se a processo administrativo de responsabilização (PAR) , cuja competência para instauração cabe à autoridade máxima de cada órgão ou entidade e, de modo concorrente, à CGU.
Aliás, vale salientar que o próprio acordo de leniência prevê essa possibilidade, como se verifica no subitem 12.2 (peça 189, p. 17) , segundo o qual a CGU poderá instaurar ou dar seguimento a processos administrativos para investigar ou apurar a responsabilidade de outros envolvidos nos fatos elencados no "Histórico dos atos lesivos", nos termos da legislação brasileira.  
Assim, não procedem as justificativas apresentadas pela CGU/AGU.  
Não obstante isso, a revogação da IN/TCU 74/2015 pela IN/TCU 83, de 12/12/2018, alterou os mecanismos de acompanhamento dos acordos de leniência por parte deste Tribunal.
 A partir do final do ano passado, a fiscalização desta Corte sobre os acordos de leniência passou a seguir o rito das demais ações de controle e é realizada de acordo com as diretrizes do Plano de Controle Externo, considerando os critérios de risco, materialidade e relevância. Neste contexto, o acompanhamento das demais etapas do acordo ora em tela não mais acontecerá nos moldes iniciais. 
Desta forma, considerando o novo contexto, deixo de reiterar as determinações cujas justificativas não foram aceitas nesta oportunidade, deixando eventual acompanhamento do presente acordo dentro do escopo de fiscalização a ser elegido pelo TCU e propugno o arquivamento do presente processo. 
Nestas condições, VOTO para que o Tribunal de Contas da União aprove o acórdão que submeto a este Colegiado.
TCU, Sala das Sessões Ministro Luciano Brandão Alves de Souza, em 24 de julho de 2019.
Ministro VITAL DO RÊGO 
Relator